---
title: "第三周：描述性统计：数据探索与可视化"
---

```{r setup, include=FALSE}
library(tidyverse)
library(palmerpenguins)
library(showtext)
library(RColorBrewer)

# 加载中文字体
font_add_google("Noto Sans SC", "notosans")  # 思源黑体
showtext_auto()

# 设置ggplot2默认主题
theme_set(
  theme_minimal() +
    theme(
      text = element_text(family = "Noto Sans SC"),
      plot.title = element_text(size = 16, face = "bold"),
      plot.subtitle = element_text(size = 12),
      axis.title = element_text(size = 10),
      axis.text = element_text(size = 9),
      legend.title = element_text(size = 10),
      legend.text = element_text(size = 9),
      panel.grid.major = element_line(color = "gray90"),
      panel.grid.minor = element_line(color = "gray95")
    )
)

# 设置配色方案
custom_colors <- brewer.pal(3, "Set2")
names(custom_colors) <- c("Adelie", "Chinstrap", "Gentoo")
```

::: {.callout-tip appearance="simple"}
## 本周学习目标

*   学习使用 `dplyr` 和 `tidyr` 包进行**更高级的数据清洗和整理**
*   掌握 `ggplot2` 包**基本语法**，绘制常用**数据可视化图表** (直方图、散点图、箱线图)
*   学习**美化** `ggplot2` 图形，添加**标题、标签、修改颜色**等
*   了解**数据可视化**在数据探索中的作用，**通过可视化发现数据规律**
*   综合运用 `dplyr`, `tidyr`, `ggplot2` 进行**完整的数据探索和可视化分析**
:::

## 第五次课：数据清洗进阶、可视化初步

::: {.callout-note}
### `dplyr` 包：数据清洗和预处理进阶

在第二周，我们学习了 `dplyr` 包的 `select()` 和 `filter()` 函数，用于列选择和行筛选。`dplyr` 包还提供了很多其他强大的函数，可以帮助我们更高效地进行数据清洗和预处理。
:::

#### `mutate()` 函数： 创建新列或修改现有列

`mutate()` 函数可以基于现有列进行计算，创建新的列，或者修改已有的列。

```{r}
#| message: false
# 首先加载必要的包
library(tidyverse)
library(palmerpenguins)

# 创建新列：计算每只企鹅的体重与体长的比值
penguins <- penguins %>%
  mutate(weight_length_ratio = body_mass_g / bill_length_mm)

# 修改现有列：将体重从克转换为千克
penguins <- penguins %>%
  mutate(body_mass_kg = body_mass_g / 1000)
```

:::callout-note
## 使用技巧

*   **创建新列**:  `mutate()` 最常用的功能是创建新列，可以基于现有列进行各种计算，例如加减乘除、取对数、标准化等。
*   **修改现有列**:  `mutate()` 也可以用于修改现有列的值，例如将单位转换、数据类型转换等。
*   **创建多个列**:  `mutate()` 可以同时创建多个新列，只需在函数中指定多个赋值语句即可。
*   **条件创建列**:  结合 `if_else()` 或 `case_when()` 函数，可以根据条件判断创建不同的列值。
*   **链式操作**:  `mutate()` 可以和 `dplyr` 包的其他函数 (如 `select()`, `filter()`, `group_by()`, `summarise()`) 灵活组合使用，实现复杂的数据处理流程。
*   **保持数据框结构**:  `mutate()` 不会改变数据框的行数，只会增加或修改列。
:::


#### `arrange()` 函数：  排序数据

`arrange()` 函数可以按照指定的列对数据进行排序，可以升序，也可以降序。

```{r}
# 按企鹅体重降序排序
penguins %>%
  arrange(desc(body_mass_g))

# 按企鹅种类升序、体重降序排序
penguins %>%
  arrange(species, desc(body_mass_g))
```

:::callout-note
## 使用技巧

*   **单列排序和多列排序**:  `arrange()` 可以指定一个或多个列进行排序，实现单条件排序和多条件排序。多列排序时，先按第一列排序，再在第一列相同的情况下按第二列排序，以此类推。
*   **升序和降序**:  默认升序排序，使用 `desc()` 函数可以实现降序排序。
*   **缺失值处理**:  `arrange()` 默认将缺失值 (NA) 排在最后。
*   **保持数据框结构**:  `arrange()` 不会改变数据框的列数和行数，只是改变行的顺序。
*   **数据探索和报告中使用**:  `arrange()` 常用于数据探索阶段，例如找出评分最高的电影、票房最高的电影等。在生成报告时，排序后的数据表格更易于阅读和理解。
*   **为后续操作准备数据**:  排序后的数据可以为后续的数据分析和可视化提供便利，例如绘制折线图、计算累计值等。
:::

#### `rename()` 函数： 重命名列名

`rename()` 函数可以修改数据框的列名，使其更易于理解和使用。

```{r}
# 将列名 bill_length_mm 重命名为 beak_length
penguins %>%
  rename(beak_length = bill_length_mm)

# 同时重命名多列
penguins %>%
  rename(beak_length = bill_length_mm, beak_depth = bill_depth_mm)
```

:::callout-note
## 使用技巧

*   **清晰的列名**:  使用 `rename()` 将列名修改为更清晰、更具描述性的名称，提高代码可读性和数据理解度。
*   **统一列名风格**:  在数据整合和清洗过程中，可以使用 `rename()` 统一不同数据源的列名风格，例如统一使用小写、下划线分隔等。
*   **避免中文列名**:  虽然 R 语言支持中文列名，但英文列名在编程中更通用，可以避免编码和兼容性问题。可以使用 `rename()` 将中文列名转换为英文列名。
*   **不改变数据内容**:  `rename()` 只修改列名，不改变列的数据内容。
*   **配合 `select()` 使用**:  `rename()` 和 `select()` 经常一起使用，先用 `select()` 选择需要的列，再用 `rename()` 修改列名。
:::

#### `distinct()` 函数：  去除重复行

`distinct()` 函数可以去除数据框中的重复行，只保留唯一的行。

```{r}
# 去除 penguins 中的重复行
penguins %>%
  distinct()

# 基于指定列去除重复行 (例如，只考虑企鹅种类和性别)
penguins %>%
  distinct(species, sex)
```

:::callout-note
## 使用技巧

*   **去除完全重复行**:  默认情况下，`distinct()` 会去除数据框中所有列值都相同的行，即完全重复的行。
*   **基于指定列去重**:  可以使用 `distinct(col1, col2, ...)` 指定基于哪些列判断重复行。
*   **保留所有列**:  使用 `.keep_all = TRUE` 参数可以在去重的同时保留数据框的所有列，只去除指定的重复行。
*   **数据清洗常用步骤**:  `distinct()` 是数据清洗中常用的步骤，用于去除重复数据，避免重复数据对分析结果产生干扰。
*   **检查去重效果**:  去重后，应该检查去重后的数据行数是否符合预期，以及是否正确去除了重复行。
:::

#### `summarise()` 函数： 计算汇总统计量

`summarise()` 函数可以对数据框进行汇总统计，计算例如均值、中位数、标准差等。通常和 `group_by()` 函数一起使用，进行分组汇总统计。

```{r}
# 计算所有企鹅的平均体重和体重标准差
penguins %>%
  summarise(
    mean_mass = mean(body_mass_g, na.rm = TRUE),
    sd_mass = sd(body_mass_g, na.rm = TRUE)
  )

# 分组计算：按企鹅种类计算平均体重
penguins %>%
  group_by(species) %>%
  summarise(
    mean_mass = mean(body_mass_g, na.rm = TRUE),
    n_penguins = n() # 统计每种类型企鹅的数量
  )
```

:::callout-note
## 使用技巧

*   **计算多种统计量**:  `summarise()` 可以同时计算多个统计量，例如均值 (`mean()`)、中位数 (`median()`)、标准差 (`sd()`)、求和 (`sum()`)、计数 (`n()`)、最小值 (`min()`)、最大值 (`max()`) 等。
*   **结合 `group_by()` 进行分组汇总**:  `summarise()` 最强大的功能是和 `group_by()` 结合使用，实现分组汇总统计，例如计算不同类别、不同组别的均值、总和等。
*   **自定义汇总结果的列名**:  在 `summarise()` 中，可以使用 `列名 = 统计函数(列)` 的形式，自定义汇总结果的列名，使其更易于理解。
*   **数据探索和报告生成**:  `summarise()` 常用于数据探索阶段，快速了解数据的总体统计特征和分组统计特征。在生成报告时，汇总统计表格可以清晰地展示数据的主要特征。
*   **为可视化提供数据**:  `summarise()` 计算的汇总统计结果，可以作为 `ggplot2` 等可视化工具的数据来源，用于绘制柱状图、箱线图等。
:::

#### `group_by()` 函数： 分组数据

`group_by()` 函数可以将数据框按照指定的列进行分组，后续的 `summarise()`, `mutate()` 等操作会在每个分组内进行。

```{r}
# 按企鹅种类分组
penguins %>%
  group_by(species)

# 按企鹅种类和性别分组
penguins %>%
  group_by(species, sex)
```

:::callout-note
## 使用技巧

*   **单列分组和多列分组**:  `group_by()` 可以指定一个或多个列进行分组，实现单层分组和多层分组。
*   **分组后进行汇总统计**:  `group_by()` 最常用的场景是和 `summarise()` 结合使用，进行分组汇总统计。
*   **分组后进行mutate操作**:  `group_by()` 也可以和 `mutate()` 结合使用，在每个分组内进行数据转换和衍生。例如，计算每个电影类型内的评分排名。
*   **取消分组**:  使用 `ungroup()` 函数可以取消分组状态，将数据框恢复为未分组状态。
*   **分组操作的顺序**:  `group_by()` 操作通常放在数据处理流程的早期，为后续的分组汇总、分组转换等操作做准备。
*   **分组变量的选择**:  选择合适的分组变量非常重要，分组变量应该能够有效区分不同的数据子集，并有助于发现数据中的模式和规律。
:::

#### 管道操作符 `%>%` 的深入应用

管道操作符 `%>%` 是 `tidyverse` 系列包的核心特色之一，它可以将多个函数调用连接起来，使代码从左向右、从上向下流动，更加符合人的阅读习惯，也更易于理解和维护。

```{r}
# 链式操作示例：
# 1. 选择种类、体重和嘴峰长度列
# 2. 筛选体重大于 4000g 的企鹅
# 3. 按企鹅种类分组
# 4. 汇总计算每种类型企鹅的平均体重和数量
penguins %>%
  select(species, body_mass_g, bill_length_mm) %>%
  filter(body_mass_g > 4000) %>%
  group_by(species) %>%
  summarise(
    mean_mass = mean(body_mass_g, na.rm = TRUE),
    n_penguins = n()
  )
```

:::callout-note
## 使用技巧

*   **提高代码可读性**:  使用管道操作符 `%>%` 可以将复杂的数据处理流程分解为一系列简单的步骤，每一步都清晰可见，代码更易于阅读和理解。
*   **减少中间变量**:  使用管道操作符 `%>%` 可以避免创建大量的中间变量，使代码更简洁。
*   **链式调用多个函数**:  管道操作符 `%>%` 可以连接任意多个 `dplyr` 函数，以及其他 R 包的函数，实现复杂的数据处理流程。
*   **从左向右、从上向下**:  管道操作符 `%>%` 让代码的执行顺序从左向右、从上向下，更符合人的思维习惯。
*   **易于调试和维护**:  使用管道操作符 `%>%` 组织的代码，更易于调试和维护，每一步操作都是独立的，可以单独测试和修改。
*   **与其他 tidyverse 包协同工作**:  管道操作符 `%>%` 是 `tidyverse` 系列包的通用操作符，可以与 `dplyr`, `tidyr`, `ggplot2` 等包的函数无缝衔接，构建完整的数据分析流程。
:::

### `tidyr` 包：数据整理

::: {.callout-note}
### `tidyr` 包：数据整理

`tidyr` 包是 `tidyverse` 生态系统中专门用于数据整理的包。数据整理 (Data Wrangling/Data Reshaping) 是指将数据从一种格式转换为另一种格式，使其更适合分析和可视化。`tidyr` 包主要解决 "tidy data" (整洁数据) 的问题。
:::

::: {.callout-tip appearance="simple"}
#### "Tidy Data" 的概念

"Tidy Data" (整洁数据) 是一种规范的数据组织形式，它具有以下三个核心原则：

1.  **每一列是一个变量 (variable)**。
2.  **每一行是一个观测 (observation)**。
3.  **每个单元格是一个值 (value)**。

简单来说，"tidy data" 就是我们通常说的**规范化的表格数据**，每一列代表一个属性，每一行代表一个记录。
:::

#### `pivot_longer()` 函数： 宽格式转长格式

`pivot_longer()` 函数可以将**宽格式 (wide format)** 的数据转换为**长格式 (long format)** 的数据。

*   **宽格式数据**:  有些列名本身不是变量名，而是变量的取值，这种数据格式称为宽格式。例如，一份学生成绩单，列名可能是 "语文成绩", "数学成绩", "英语成绩" 等，这些列名 "语文", "数学", "英语" 实际上是 "科目" 变量的取值。
*   **长格式数据**:  将宽格式数据转换为长格式后，原来的列名会变成一个新的变量 (例如 "科目" 变量)，原来的列值会变成一个新的变量 (例如 "成绩" 变量)。长格式数据更符合 "tidy data" 的规范。

```{r}
# 示例数据：宽格式的学生成绩数据
wide_data <- data.frame(
  姓名 = c("小明", "小红"),
  语文成绩 = c(80, 90),
  数学成绩 = c(85, 92),
  英语成绩 = c(78, 88)
)

# 使用 pivot_longer() 将宽格式数据转换为长格式
long_data <- wide_data %>%
  pivot_longer(
    cols = c(语文成绩, 数学成绩, 英语成绩), # 指定要转换的列
    names_to = "科目",        # 转换后的列名，存储原来的列名 (语文成绩, 数学成绩, 英语成绩)
    values_to = "成绩"       # 转换后的列名，存储原来的列值 (80, 90, 85, 92, 78, 88)
  )

long_data
```

:::callout-note
## 使用技巧

*   **指定要转换的列**:  使用 `cols` 参数指定要从宽格式转换为长格式的列。可以使用列名向量、列名选择函数 (例如 `starts_with()`, `ends_with()`, `contains()`) 等灵活选择。
*   **命名新变量**:  使用 `names_to` 参数指定转换后存储原列名的变量名，使用 `values_to` 参数指定转换后存储原列值的变量名。
*   **处理多列**:  `pivot_longer()` 可以同时处理多列，将多组宽格式列转换为长格式。
*   **数据分析和可视化准备**:  长格式数据更适合进行数据分析和可视化，例如使用 `ggplot2` 绘制不同科目的成绩比较图。
*   **与 `pivot_wider()` 函数配合使用**:  `pivot_longer()` 和 `pivot_wider()` 是一对互逆的函数，可以灵活地在宽格式和长格式之间转换数据。
:::

#### `pivot_wider()` 函数： 长格式转宽格式

`pivot_wider()` 函数可以将**长格式 (long format)** 的数据转换为**宽格式 (wide format)** 的数据，是 `pivot_longer()` 函数的逆操作。

```{r}
# 示例数据：长格式的学生成绩数据 (上例转换后的 long_data)

# 使用 pivot_wider() 将长格式数据转换为宽格式
long_data %>%
  pivot_wider(
    names_from = "科目",      # 指定列名来源，科目列的取值 (语文, 数学, 英语) 将作为新的列名
    values_from = "成绩"     # 指定列值来源，成绩列的值将作为新列的值
  )
```

:::callout-note
## 使用技巧

*   **指定列名和列值来源**:  使用 `names_from` 参数指定从哪一列获取新的列名，使用 `values_from` 参数指定从哪一列获取新列的值。
*   **处理多行**:  当长格式数据中，相同的观测 (由其他列唯一确定) 对应多行数据时，`pivot_wider()` 可以将多行数据合并为一行，并将不同的值分别放入不同的列中。
*   **数据格式转换**:  `pivot_wider()` 常用于将数据转换为特定的格式，以满足特定的分析或可视化需求。
*   **与 `pivot_longer()` 函数配合使用**:  `pivot_longer()` 和 `pivot_wider()` 是一对互逆的函数，可以灵活地在宽格式和长格式之间转换数据。
:::

#### `separate()` 函数：  将一列拆分成多列

`separate()` 函数可以将**一列按照指定的分隔符拆分成多列**。

```{r}
# 示例数据：包含 "年份-月份-日期" 格式日期的列
date_data <- data.frame(
  日期 = c("2023-10-26", "2023-10-27", "2023-10-28"),
  value = c(100, 120, 110)
)

# 使用 separate() 将 "日期" 列拆分成 "年份", "月份", "日期" 三列
separated_data <-date_data %>%
  separate(
    col = 日期,          # 指定要拆分的列
    into = c("年份", "月份", "日期"), # 拆分后的新列名
    sep = "-"           # 分隔符为 "-"
  )

separated_data
```

:::callout-note
## 使用技巧

*   **指定分隔符**:  使用 `sep` 参数指定分隔符，可以是字符、正则表达式等。
*   **命名新列**:  使用 `into` 参数指定拆分后的新列名，需要提供一个字符向量，向量的长度应该等于拆分后的列数。
*   **处理多种分隔符**:  `separate()` 可以处理多种分隔符，例如空格、逗号、下划线等。
*   **数据清洗和特征工程**:  `separate()` 常用于数据清洗和特征工程，例如将日期时间列拆分成年、月、日、时、分、秒等，提取地址中的省、市、区等信息。
*   **与 `unite()` 函数配合使用**:  `separate()` 和 `unite()` 是一对互逆的函数，`separate()` 拆分列，`unite()` 合并列。
:::

#### `unite()` 函数：  将多列合并成一列

`unite()` 函数可以将**多列按照指定的分隔符合并成一列**，是 `separate()` 函数的逆操作。

```{r}
# 示例数据：包含 "年份", "月份", "日期" 列的数据 (上例拆分后的 separated_data)

# 使用 unite() 将 "年份", "月份", "日期" 三列合并成 "完整日期" 列
separated_data %>%
  unite(
    col = 完整日期,       # 合并后的新列名
    年份, 月份, 日期,      # 要合并的列
    sep = "-"           # 分隔符为 "-"
  )
```

:::callout-note
## 使用技巧

*   **指定分隔符**:  使用 `sep` 参数指定合并时使用的分隔符。
*   **命名新列**:  使用 `col` 参数指定合并后的新列名。
*   **选择要合并的列**:  在 `unite()` 函数中，直接列出要合并的列名即可。
*   **数据格式转换**:  `unite()` 常用于将多列合并成一列，例如将年、月、日合并成日期列，将省、市、区合并成地址列。
*   **与 `separate()` 函数配合使用**:  `separate()` 和 `unite()` 是一对互逆的函数，`separate()` 拆分列，`unite()` 合并列。
:::

### `ggplot2` 包：数据可视化初步

::: {.callout-important}
### `ggplot2` 包：数据可视化初步

`ggplot2` 包是 `tidyverse` 生态系统中用于数据可视化的核心包，也是 R 语言中最强大、最流行的可视化包之一。`ggplot2` 基于 **"图形语法" (Grammar of Graphics)** 理论，提供了一套灵活、强大、美观的数据可视化方案。
:::

::: {.callout-tip appearance="simple"}
#### `ggplot2` 的基本语法结构

`ggplot2` 的图形由**图层 (layer)** 构成，每个图层包含**数据 (data)**、**映射 (mapping)** 和**几何对象 (geom)** 三个基本要素。

*   **数据 (data)**：  要可视化的数据，通常是一个数据框。
*   **映射 (mapping)**：  使用 `aes()` 函数将数据中的变量**映射**到图形的**视觉属性 (aesthetic)**，例如 x 轴位置、y 轴位置、颜色、大小、形状等。
*   **几何对象 (geom)**：  决定**图形的类型**，例如散点图 (`geom_point()`)、直方图 (`geom_histogram()`)、箱线图 (`geom_boxplot()`)、柱状图 (`geom_bar()`)、折线图 (`geom_line()`) 等。
:::

#### 常用几何对象

*   **`geom_histogram()` (直方图)**：  **展示数值变量的分布**。将数值变量的值域划分为若干个区间 (bin)，统计每个区间内的数据频数，用柱形的高度表示频数。

    ```{r}
    ggplot(data = penguins, aes(x = body_mass_g)) +
      geom_histogram(bins = 30, fill = "#69b3a2", color = "white", alpha = 0.8) +
      labs(
        title = "企鹅体重分布",
        subtitle = "基于Palmer Penguins数据集",
        x = "体重 (g)",
        y = "频数"
      )
    ```

*   **`geom_point()` (散点图)**：  **展示两个数值变量之间的关系**。用点的 x 轴和 y 轴位置表示两个变量的值。

    ```{r}
    ggplot(data = penguins, aes(x = bill_length_mm, y = body_mass_g, color = species)) +
      geom_point(alpha = 0.7, size = 3) +
      scale_color_manual(values = custom_colors,
                        labels = c("阿德利企鹅", "帽带企鹅", "巴布亚企鹅")) +
      labs(
        title = "企鹅嘴峰长度与体重的关系",
        subtitle = "按企鹅种类分类",
        x = "嘴峰长度 (mm)",
        y = "体重 (g)",
        color = "企鹅种类"
      )
    ```

*   **`geom_boxplot()` (箱线图)**：  **展示数值变量在不同组别的分布**，**检测异常值**。箱线图用箱子和须线展示数据的四分位数、中位数、上下限等信息，可以直观地比较不同组别数据的分布差异，并识别潜在的异常值。

    ```{r}
    ggplot(data = penguins, aes(x = species, y = body_mass_g, fill = species)) +
      geom_boxplot(alpha = 0.7) +
      scale_fill_manual(values = custom_colors,
                       labels = c("阿德利企鹅", "帽带企鹅", "巴布亚企鹅")) +
      labs(
        title = "不同种类企鹅的体重分布",
        subtitle = "使用箱线图展示",
        x = "企鹅种类",
        y = "体重 (g)",
        fill = "企鹅种类"
      ) +
      theme(axis.text.x = element_text(angle = 45, hjust = 1))
    ```

::: {.callout-tip appearance="simple"}
#### 基本图形属性设置

*   **颜色 (color, fill)**：
    *   `color` 属性：  通常用于设置**线条、点、边框**的颜色。
    *   `fill` 属性：  通常用于设置**填充区域**的颜色，例如柱子、箱子、多边形等。
    *   可以在 `geom_xxx()` 函数中直接设置固定颜色值 (例如 `color = "red"`, `fill = "blue"`)，也可以在 `aes()` 函数中将颜色属性**映射**到数据变量 (例如 `aes(color = species)`, `aes(fill = species)`)，让颜色**根据数据变量的取值而变化**。

*   **大小 (size)**：  设置**点的大小、线条的粗细**等。可以在 `geom_xxx()` 函数中直接设置固定大小值 (例如 `size = 3`)，也可以在 `aes()` 函数中将大小属性**映射**到数据变量 (例如 `aes(size = body_mass_g)`)，让大小**根据数据变量的取值而变化**。

*   **形状 (shape)**：  设置**点的形状**。`ggplot2` 提供了多种点的形状，可以通过数字或形状名称指定 (例如 `shape = 16` 或 `shape = "circle"`). 可以在 `geom_point()` 函数中直接设置固定形状值 (例如 `shape = 16`)，也可以在 `aes()` 函数中将形状属性**映射**到数据变量 (例如 `aes(shape = species)`)，让形状**根据数据变量的取值而变化**。

*   **透明度 (alpha)**：  设置**图形的透明度**，取值范围为 0-1，越小越透明。可以用于**处理数据重叠**的问题，例如在散点图中，当数据点重叠较多时，可以降低透明度，使图形更清晰。可以在 `geom_xxx()` 函数中直接设置固定透明度值 (例如 `alpha = 0.5`)。
:::

#### 演示：使用 `ggplot2` 绘制基本图表

```{r}
# 1. 直方图：展示企鹅体重的分布
ggplot(data = penguins, aes(x = body_mass_g)) +
  geom_histogram(bins = 30, fill = "#69b3a2", color = "white", alpha = 0.8) +
  labs(
    title = "企鹅体重分布",
    subtitle = "基于Palmer Penguins数据集",
    x = "体重 (g)",
    y = "频数"
  )

# 2. 散点图：展示企鹅嘴峰长度和体重的关系
ggplot(data = penguins, aes(x = bill_length_mm, y = body_mass_g, color = species)) +
  geom_point(alpha = 0.7, size = 3) +
  scale_color_manual(values = custom_colors,
                    labels = c("阿德利企鹅", "帽带企鹅", "巴布亚企鹅")) +
  labs(
    title = "企鹅嘴峰长度与体重的关系",
    subtitle = "按企鹅种类分类",
    x = "嘴峰长度 (mm)",
    y = "体重 (g)",
    color = "企鹅种类"
  )

# 3. 箱线图：比较不同种类企鹅的体重分布
ggplot(data = penguins, aes(x = species, y = body_mass_g, fill = species)) +
  geom_boxplot(alpha = 0.7) +
  scale_fill_manual(values = custom_colors,
                   labels = c("阿德利企鹅", "帽带企鹅", "巴布亚企鹅")) +
  labs(
    title = "不同种类企鹅的体重分布",
    subtitle = "使用箱线图展示",
    x = "企鹅种类",
    y = "体重 (g)",
    fill = "企鹅种类"
  ) +
  theme(axis.text.x = element_text(angle = 45, hjust = 1))
```


::: {.callout-important}
### 数据可视化练习

*   **练习任务**：
    1.  使用 `ggplot2` 包，选择合适的可视化方法 (直方图、散点图、箱线图)，对示例数据进行可视化探索。
*   **尝试调整图形属性** (颜色、标题、标签等)，美化图形 (这部分下节课会详细介绍)。
*   **鼓励使用 AI 工具 (Cursor) 辅助 `ggplot2` 代码编写和图形美化**。 例如，让 AI 生成绘制特定类型图形的 `ggplot2` 代码，或者提供美化图形的建议。
:::

## 第六次课：可视化进阶、数据探索与可视化综合应用

### `ggplot2` 包：数据可视化进阶

在第五次课，我们学习了 `ggplot2` 的基本语法和常用几何对象。为了创建更精美、更信息丰富的可视化图表，我们还需要学习 `ggplot2` 的更多高级功能。


#### 图例和轴标签设置： `labs()` 函数

`labs()` 函数用于**设置图形的各种标签**，包括**标题 (title)**、**副标题 (subtitle)**、**坐标轴标签 (x 轴和 y 轴)**、**图例标题 (legend title)** 等。

```{r}
ggplot(data = penguins, aes(x = bill_length_mm, y = body_mass_g, color = species)) +
  geom_point() +
  labs(
    title = "企鹅嘴峰长度与体重的关系",
    subtitle = "不同种类企鹅的散点图",
    x = "嘴峰长度 (mm)",
    y = "体重 (g)",
    color = "企鹅种类"
  )
```

#### 主题设置： `theme_xxx()` 函数和 `theme()` 函数

`ggplot2` 提供了**主题 (theme)** 系统，用于**控制图形的整体外观风格**，例如背景颜色、网格线、字体、字号、边框、图例位置等。

*   **预设主题： `theme_xxx()` 函数**:  `ggplot2` 内置了一些**预设主题**，例如 `theme_minimal()`, `theme_bw()`, `theme_classic()`, `theme_void()` 等。这些预设主题提供了不同的视觉风格，可以快速改变图形的整体外观。

    ```{r}
    ggplot(data = penguins, aes(x = body_mass_g)) +
      geom_histogram() +
      theme_minimal() # 使用 minimal 主题
    ```

*   **自定义主题： `theme()` 函数**:  `theme()` 函数允许**用户自定义主题的各个元素**，例如背景、面板、坐标轴、网格线、文本、图例等。通过 `theme()` 函数，可以**精细地控制图形的每一个细节**，实现高度定制化的可视化效果。

    ```{r}
    ggplot(data = penguins, aes(x = body_mass_g)) +
      geom_histogram(fill = "lightblue", color = "black") +
      theme(
        panel.background = element_rect(fill = "lightyellow"), # 设置背景颜色
        panel.grid.major.x = element_line(color = "gray", linetype = "dashed"), # 设置 x 轴主要网格线
        axis.text.x = element_text(angle = 45, hjust = 1) # 设置 x 轴刻度标签角度
      )
    ```

#### 刻度设置： `scale_x_xxx()` 和 `scale_y_xxx()` 函数

`scale_x_xxx()` 和 `scale_y_xxx()` 函数用于**设置 x 轴和 y 轴的刻度**，包括**刻度范围**、**刻度标签**、**刻度格式**等。

*   **常用刻度函数**:
    *   `scale_x_continuous()`, `scale_y_continuous()`:  **连续型刻度**，用于数值型变量。
    *   `scale_x_discrete()`, `scale_y_discrete()`:  **离散型刻度**，用于分类型变量。
    *   `scale_x_log10()`, `scale_y_log10()`:  **对数刻度**，用于展示数据跨度较大的数据。
    *   `scale_x_date()`, `scale_y_date()`:  **日期刻度**，用于日期型变量。
    *   `scale_x_datetime()`, `scale_y_datetime()`:  **日期时间刻度**，用于日期时间型变量。

    ```{r}
    ggplot(data = penguins, aes(x = body_mass_g)) +
      geom_histogram() +
      scale_x_log10(labels = scales::comma) # 设置 x 轴为对数刻度，并使用逗号分隔的标签格式
    ```

    *   `labels` 参数：  设置刻度标签的格式，可以使用 `scales` 包提供的格式化函数，例如 `scales::comma` (逗号分隔), `scales::percent` (百分比格式) 等。

:::callout-note
## 使用技巧

*   **调整刻度范围**:  使用 `limits` 参数可以调整刻度的显示范围，例如 `scale_x_continuous(limits = c(0, 10000))`。
*   **自定义刻度标签**:  使用 `labels` 参数可以自定义刻度标签的文本内容，例如 `scale_x_continuous(labels = c("Low", "Medium", "High"))`。
*   **设置刻度格式**:  使用 `labels` 参数和 `scales` 包提供的格式化函数，可以设置刻度标签的显示格式，例如逗号分隔、百分比、货币符号等。
*   **使用对数刻度**:  当数据跨度较大，或数据分布偏斜时，可以考虑使用对数刻度，使图形更易于阅读和理解。
*   **日期时间刻度**:  对于日期时间型变量，应使用日期时间刻度函数，例如 `scale_x_date()`, `scale_x_datetime()`，`ggplot2` 会自动处理日期时间的刻度显示。
:::

#### 分面图： `facet_wrap()` 和 `facet_grid()` 函数

**分面 (facet)** 是将**数据按照一个或多个分类变量分组**，**为每个分组绘制一个子图**，并将所有子图**排列在一个页面**上。分面图可以有效地**展示不同分组数据的分布或关系**，便于**比较不同组别之间的差异**。

*   **`facet_wrap()` 函数**:  **单变量分面**，将数据按照一个分类变量分组，并将子图**按行或按列排列** (通常是按行排列，自动换行)。

    ```{r}
    ggplot(data = penguins, aes(x = body_mass_g, fill = species)) +
      geom_histogram(alpha = 0.5, position = "identity") +
      facet_wrap(~ species, ncol = 2) # 按企鹅种类分面，每行 2 个子图
    ```

    *   `~ species`：  分面公式，`~` 符号后面跟分类变量名。
    *   `ncol` 参数：  设置每行子图的数量。

*   **`facet_grid()` 函数**:  **双变量分面**，可以将数据按照**两个分类变量**分组，**行和列分别对应一个分类变量**，形成**网格状**的分面图。

    ```{r}
    ggplot(data = penguins, aes(x = body_mass_g, fill = species)) +
      geom_histogram(alpha = 0.5, position = "identity") +
      facet_grid(species ~ sex) # 按企鹅种类 (行) 和性别分组 (列) 分面
    ```

    *   `species ~ sex`：  分面公式，`~` 符号左边是行分面变量，右边是列分面变量。

:::callout-note
## 使用技巧

*   **选择合适的分面变量**:  分面变量应选择能够有效区分不同数据子集的分类变量，例如类别、组别、时间段等。
*   **控制分面数量**:  分面数量不宜过多，否则子图会变得太小，难以阅读。通常情况下，分面数量控制在 10-20 个以内为宜。
*   **结合几何对象和图形属性**:  分面图可以和各种几何对象 (例如直方图、散点图、箱线图) 和图形属性 (例如颜色、形状、大小) 结合使用，展示更丰富的数据信息。
*   **比较不同分组数据**:  分面图最主要的应用场景是比较不同分组数据的分布或关系，例如比较不同类别产品的销售额分布、不同地区人群的收入水平等。
*   **探索多维数据**:  分面图可以将多维数据 (例如包含多个分类变量的数据) 降维到二维平面上进行可视化，便于探索多维数据中的模式和规律。
:::

#### 统计变换：`stat_summary()` 和 `stat_smooth()` 函数

`ggplot2` 提供了多种统计变换函数，用于在图形中**添加统计信息**，如**统计摘要**、**平滑曲线**等。这些函数以 `stat_` 开头，可以与几何对象结合使用。

* **`stat_summary()` 函数**：用于在图形中添加统计摘要信息，如均值、中位数等。

```{r}
ggplot(penguins, aes(x = species, y = body_mass_g)) +
  geom_boxplot() +
  stat_summary(fun = mean, geom = "point", color = "red")
```

:::callout-note
## 使用技巧

*   **选择合适的统计函数**:  `fun` 参数允许你指定任何统计函数，例如 `mean` (均值), `median` (中位数), `sd` (标准差), `IQR` (四分位距) 等。你也可以自定义函数来计算更复杂的统计量。
*   **选择合适的几何对象**:  `geom` 参数决定了统计摘要的展示形式。常用的几何对象包括：
    *   `"point"`:  用点表示均值或中位数等。
    *   `"errorbar"`:  添加误差线，展示数据的变异性 (例如标准差)。
    *   `"crossbar"`:  用带中心横线的柱状图表示均值和置信区间。
    *   `"boxplot"`:  绘制箱线图 (实际上 `geom_boxplot()` 已经做了统计摘要，但 `stat_summary(geom = "boxplot")` 也是可以的)。
    *   `"line"` 或 `"path"`:  连接不同组别的统计量，展示趋势。
*   **自定义外观**:  你可以使用 `color`, `size`, `shape`, `linetype`, `fill` 等图形属性来自定义统计摘要的外观，使其更符合你的需求。
*   **分组统计**:  `stat_summary()` 会自动根据图形的分组 (例如通过 `aes(color = ...)` 或 `facet_wrap()`) 进行分组统计，分别计算每个组的统计摘要。
*   **添加多个统计量**:  你可以多次调用 `stat_summary()` 函数，添加多个不同的统计量，例如同时展示均值和中位数。
*   **结合其他几何对象**:  `stat_summary()` 可以和各种几何对象结合使用，例如在散点图上添加均值点，在箱线图上标记均值点等。
:::


* **`stat_smooth()` 函数**：用于在散点图中添加平滑曲线，展示变量间的趋势关系。

```{r}
ggplot(penguins, aes(x = body_mass_g, y = flipper_length_mm)) +
  geom_point() +
  stat_smooth(method = "loess", color = "blue") # 添加 LOESS 平滑曲线
```

:::callout-note
## 使用技巧

*   **选择合适的平滑方法**:  `method` 参数可以选择不同的平滑方法，例如 `"loess"` (局部加权回归，默认方法，适合非线性关系), `"lm"` (线性回归，适合线性关系), `"glm"` (广义线性模型), `"gam"` (广义加法模型) 等。根据数据的特点和分析目的选择合适的平滑方法。
*   **调整平滑程度**:  对于 `"loess"` 方法，`span` 参数可以控制平滑程度，取值范围为 0-1，越小越灵活 (曲线越弯曲)，越大越平滑。
*   **添加置信区间**:  `se = TRUE` (默认值) 会在平滑曲线周围添加置信区间阴影，展示平滑估计的不确定性。`se = FALSE` 则不显示置信区间。
*   **分组平滑**:  `stat_smooth()` 会自动根据图形的分组 (例如通过 `aes(color = ...)` 或 `group = ...)` 分组) 进行分组平滑，分别拟合每个组的平滑曲线。
*   **自定义外观**:  可以使用 `color`, `linetype`, `size` 等图形属性来自定义平滑曲线和置信区间的颜色、线型、粗细等外观，使其更符合你的需求。
*   **理解平滑曲线的含义**:  平滑曲线展示的是数据的大致趋势和模式，帮助我们发现变量之间的潜在关系。但需要注意，平滑曲线并不代表真实的函数关系，只是一种数据趋势的近似展示。
*   **与其他几何对象结合**:  `stat_smooth()` 通常与 `geom_point()` 结合使用，在散点图的基础上添加平滑曲线，更清晰地展示变量之间的关系。
:::


### tidyverse 生态：数据处理和可视化的综合应用

#### 案例：企鹅数据分析

让我们通过一个完整的案例，展示如何使用 `dplyr`, `tidyr`, `ggplot2` 进行数据探索和可视化分析。

```{r}
# 1. 数据清洗和预处理
penguins_clean <- penguins %>%
  # 选择需要的列
  select(species, island, bill_length_mm, bill_depth_mm, body_mass_g, sex) %>%
  # 去除缺失值
  filter(!is.na(bill_length_mm), !is.na(body_mass_g), !is.na(sex))

# 2. 按种类和性别统计平均体征
species_sex_stats <- penguins_clean %>%
  group_by(species, sex) %>%
  summarise(
    mean_bill_length = mean(bill_length_mm),
    mean_body_mass = mean(body_mass_g),
    n_penguins = n()
  ) %>%
  ungroup()

# 3. 可视化展示
# 3.1 不同种类企鹅的体重分布
ggplot(penguins_clean, aes(x = species, y = body_mass_g)) +
  geom_boxplot(fill = "lightblue", alpha = 0.5) +
  stat_summary(fun = "mean", geom = "point", color = "red", size = 3) +
  theme_minimal() +
  labs(
    title = "不同种类企鹅的体重分布",
    x = "企鹅种类",
    y = "体重 (g)"
  ) +
  theme(axis.text.x = element_text(angle = 45, hjust = 1))

# 3.2 不同种类企鹅的嘴峰长度和体重关系
ggplot(penguins_clean, aes(x = bill_length_mm, y = body_mass_g, color = species)) +
  geom_point() +
  geom_smooth(method = "lm") +
  facet_wrap(~ species, scales = "free_y") +
  theme_minimal() +
  labs(
    title = "不同种类企鹅的嘴峰长度和体重关系",
    x = "嘴峰长度 (mm)",
    y = "体重 (g)",
    color = "企鹅种类"
  )
```


### 数据探索与可视化练习

*   **练习任务**：
    1.  使用 `dplyr` 和 `tidyr` 对数据进行清洗和整理
    2.  使用 `ggplot2` 创建至少三种不同类型的可视化图表
    3.  尝试使用 `ggplot2` 的高级功能美化图表
    4.  探索数据中的有趣模式和规律

*   **建议探索方向**：
    *   分析不同类型企鹅的体重分布和趋势
    *   探索体重与其他变量 (如嘴峰长度、性别) 的关系
    *   研究企鹅种类随时间的变化趋势

*   **鼓励使用 AI 工具 (Cursor) 辅助**：
    *   生成数据处理和可视化代码
    *   优化图表美化方案
    *   解释发现的数据模式


::: {.callout-important}
## 课后作业 (第三周)

1.  **继续深入探索自己项目的数据集**：
    *   使用 `dplyr`, `tidyr` 进行数据清洗和整理
    *   处理缺失值、异常值等数据质量问题
    *   创建新的变量，进行必要的数据转换

2.  **使用 `ggplot2` 包进行可视化探索**：
    *   选择合适的图表类型，展示数据的分布和关系
    *   使用分面图比较不同组别的数据特征
    *   添加统计信息，如均值线、趋势线等
    *   美化图表，添加标题、标签、调整主题等

3.  **撰写项目一的初步分析报告**，包括：
    *   项目主题和目标
    *   数据来源和描述
    *   数据清洗和预处理步骤
    *   数据探索和可视化结果
    *   初步的发现和洞察

4.  **思考题**：
    *   通过数据探索和可视化，你发现了哪些有趣的模式或规律？
    *   这些发现对你的研究问题有什么启示？
    *   还有哪些方面需要进一步分析？
:::

::: {.callout-tip appearance="simple"}
## AI 辅助学习建议 (第三周)

*   **数据清洗和整理**：
    *   让 AI 生成 `dplyr` 和 `tidyr` 代码
    *   请 AI 解释数据转换的逻辑
    *   使用 AI 检查数据质量问题

*   **数据可视化**：
    *   让 AI 推荐适合的图表类型
    *   请 AI 生成 `ggplot2` 代码
    *   使用 AI 优化图表美化方案

*   **数据分析报告**：
    *   让 AI 帮助组织报告结构
    *   请 AI 解释数据发现的含义
    *   使用 AI 改进报告的表达
:::

