---
title: "第七周：分类数据的智慧：卡方检验与阶段总结"
execute:
  echo: true
  message: false
  warning: false
  error: false
  cache: false
---

## 1. 回顾分类变量与列联表

前几周我们主要关注连续变量的分析（描述统计、t 检验、ANOVA、相关、回归）。本周我们将重点转向**分类变量 (Categorical Variables)**，特别是分析**两个或多个分类变量之间是否存在关联**。

-   **分类变量:** 其值表示类别或标签，而不是数值大小（尽管有时用数字编码）。

    -   **名义变量 (Nominal):** 类别之间没有内在顺序（如性别、血型、产品颜色）。
    -   **有序变量 (Ordinal):** 类别之间存在逻辑顺序（如教育程度、满意度评分、衣服尺码）。我们在第二周学习的**因子 (Factor)** 类型常用于表示分类变量，特别是需要指定顺序时。

-   **列联表 (Contingency Table) / 交叉表 (Cross-Tabulation):**

    -   用于展示**两个或多个**分类变量频数分布的表格。
    -   行代表一个变量的类别，列代表另一个变量的类别，单元格中的数值是对应组合的**频数 (Frequency)** 或计数。
    -   是分析分类变量关系的基础。

-   **R 实现: `table()`** (基础 R 函数)

    ```{r}
    library(tidyverse)

    # 使用 ggplot2 内置的 diamonds 数据集的部分数据
    # (为了简化，只选 GIA 评级和切割质量)
    set.seed(123) # 为了结果可重复
    diamonds_sample <- diamonds %>% 
      sample_n(500) %>%
      select(cut, color)

    # 创建两个分类变量的列联表
    contingency_table <- table(diamonds_sample$cut, diamonds_sample$color)
    print(contingency_table)

    # 也可以使用 dplyr 的 count() 来创建类似的表格 (长格式)
    diamonds_sample %>% 
      count(cut, color) %>%
    pivot_wider(names_from = color, values_from = n, values_fill = 0)

    # 计算行百分比、列百分比或总百分比 (使用 prop.table())
    prop.table(contingency_table) # 占总数的百分比
    prop.table(contingency_table, margin = 1) # 行百分比 (每行和为 1)
    prop.table(contingency_table, margin = 2) # 列百分比 (每列和为 1)
    ```

::: {.callout-note title="本周目标"}
-   熟练创建和解读列联表。
-   理解卡方检验（特别是独立性检验）的原理、目的和应用场景。
-   掌握卡方独立性检验的 R 实现 (`chisq.test()`)、假设条件和结果解读。
-   （可选）了解卡方拟合优度检验。
-   能够根据问题选择合适的统计检验方法（t 检验、ANOVA、卡方、相关/回归）。
-   对第一阶段所学的数据处理、可视化和推断统计知识进行系统性总结。
:::

## 2. 卡方检验 ($\chi^2$ Test)

卡方检验是一类用于分析**分类数据**的非参数检验方法。它比较**观测频数 (Observed Frequencies)** 与基于某个假设计算出的**期望频数 (Expected Frequencies)** 之间的差异。差异越大，越倾向于拒绝原假设。

本周我们重点关注**卡方独立性检验**。

## 3. 卡方独立性检验 (Chi-squared Test of Independence)

-   **目的:** 判断**两个分类变量**是否**相互独立 (Independent)**。换句话说，一个变量的取值是否与另一个变量的取值**无关**。

-   **应用场景:**

    -   吸烟状况（是/否）与是否患有某种呼吸系统疾病（是/否）之间是否存在关联？
    -   不同教育水平（小学/中学/大学）的人群在对某项政策的支持度（支持/反对/中立）上是否存在差异？
    -   产品颜色（红/蓝/绿）的选择是否与消费者性别（男/女）有关？

-   **假设陈述:**

    -   $H_0$: 两个变量**相互独立** (没有关联)。
    -   $H_1$: 两个变量**不独立** (存在关联)。

-   **期望频数 (Expected Frequency, E) 的思想:**

    -   如果 $H_0$ 为真（即两个变量独立），那么某个单元格 $(i, j)$（第 i 行, 第 j 列）的期望频数可以通过以下方式计算： $$ E_{ij} = \frac{(\text{第 } i \text{ 行的总频数}) \times (\text{第 } j \text{ 列的总频数})}{\text{总样本量 } N} $$
    -   期望频数代表了在**变量独立**的假设下，我们**期望**在每个单元格中看到的频数。

-   **检验统计量 (**$\chi^2$ 值):

    -   衡量所有单元格的**观测频数 (Observed Frequency, O)** 与**期望频数 (Expected Frequency, E)** 之间总差异的度量。 $$ \chi^2 = \sum_{\text{所有单元格}} \frac{(O_{ij} - E_{ij})^2}{E_{ij}} $$
    -   $\chi^2$ 值越大，表示观测频数与独立假设下的期望频数差异越大，越倾向于拒绝 $H_0$。
    -   该统计量近似服从卡方分布，自由度 $df = (\text{行数} - 1) \times (\text{列数} - 1)$。

-   **假设条件 (重要！):**

    1.  数据是**频数**数据（计数）。
    2.  样本是**随机**抽取的。
    3.  **期望频数的要求:**
        -   **所有**单元格的**期望频数** $E_{ij}$ **通常要求大于等于 5**。这是卡方分布近似有效的关键条件。
        -   如果期望频数过小（例如，小于 5 的单元格超过 20%），卡方检验的结果可能不可靠。可以考虑：
            -   **合并类别:** 将频数较少的行或列合并。
            -   **使用 Fisher 精确检验 (Fisher's Exact Test):** 特别适用于 2x2 列联表，或者当期望频数很小时。`fisher.test()` 在 R 中实现。
            -   增加样本量。

-   **R 实现: `chisq.test()`**

    ```{r}
    # 使用之前的 diamonds 列联表 contingency_table
    print(contingency_table)

    # 执行卡方独立性检验
    # H0: 切割质量 (cut) 与 颜色 (color) 相互独立
    # H1: 切割质量 (cut) 与 颜色 (color) 不独立 (存在关联)
    chisq_result <- chisq.test(contingency_table)
    print(chisq_result)

    # 查看期望频数 (如果需要检查假设条件)
    chisq_result$expected
    ```

-   **结果解读:**

    -   `X-squared`: 计算得到的 $\chi^2$ 统计量值 (`r round(chisq_result$statistic, 3)`)。
    -   `df`: 自由度 (df = (5-1) \* (7-1) = 4 \* 6 = 24)。
    -   `p-value`: P 值 (`r round(chisq_result$p.value, 3)`)。
    -   **决策:** 将 P 值与 $\alpha$ (例如 0.05) 比较。
        -   在这个例子中，P 值 (`r round(chisq_result$p.value, 3)`) \> 0.05。
    -   **结论:** 我们**未能拒绝原假设** $H_0$。没有足够的统计证据表明钻石的切割质量和颜色之间存在显著关联 (在 $\alpha=0.05$ 水平下)。
    -   **注意:** 如果 P 值小于 $\alpha$，我们会拒绝 $H_0$，结论是两个变量之间**存在显著关联**。但卡方检验本身**不能**告诉我们关联的**具体模式**（哪些类别组合的差异最大）或**强度**。需要结合观察列联表的百分比或计算其他关联度量（如 Cramer's V）。

-   **Fisher 精确检验 (Fisher's Exact Test): `fisher.test()`**

    -   当期望频数过小时，Fisher 检验是更准确的选择，尤其对于 2x2 表。

    ```{r}
    # 假设有一个 2x2 表，期望频数可能较小
    treatment_data <- matrix(c(3, 1, 8, 7), nrow = 2, byrow = TRUE)
    rownames(treatment_data) <- c("Treatment", "Control")
    colnames(treatment_data) <- c("Improved", "Not Improved")
    print(treatment_data)

    # chisq.test(treatment_data) # 可能会有警告关于近似无效

    fisher_result <- fisher.test(treatment_data)
    print(fisher_result) # P 值通常更可靠
    ```

## 4. (可选) 卡方拟合优度检验 (Chi-squared Goodness-of-Fit Test)

-   **目的:** 检验**单个分类变量**的**观测频数分布**是否与某个**理论或期望的分布**相符。

-   **应用场景:**

    -   掷一个骰子 120 次，检验骰子是否均匀（即每个点数出现的期望频数都是 120/6 = 20）？
    -   某地区人口普查的民族构成比例是否与全国的民族构成比例一致？

-   **假设陈述:**

    -   $H_0$: 观测频数分布**符合**期望分布。
    -   $H_1$: 观测频数分布**不符合**期望分布。

-   **R 实现: `chisq.test()`** (传入观测频数向量 `x` 和期望概率向量 `p`)

    ```{r}
    # 示例：掷骰子 120 次的观测结果
    observed_counts <- c(18, 22, 19, 21, 23, 17) # 各点数出现次数
    # 期望概率 (均匀骰子)
    expected_probs <- rep(1/6, 6)

    # H0: 骰子是均匀的 (观测分布符合期望概率)
    # H1: 骰子不均匀
    gof_result <- chisq.test(x = observed_counts, p = expected_probs)
    print(gof_result)
    # 解读: P 值很大 (0.92)，未能拒绝 H0，没有证据表明骰子不均匀。
    ```

## 5. 实践应用：选择合适的检验方法

现在我们已经学习了多种推断统计方法，关键在于根据研究问题和数据类型选择合适的方法。

::: {.callout-important title="方法选择总结"}
-   **比较单个总体的均值** vs **已知值**:
    -   **单样本 t 检验** (总体近似正态或 n≥30)
-   **比较两个独立总体的均值**:
    -   **双独立样本 t 检验** (总体近似正态或 n1,n2≥30；Welch's test 默认，不要求方差齐性)
-   **比较同一个对象两次测量的均值 (配对数据)**:
    -   **配对样本 t 检验** (差值近似正态或 n_pairs≥30)
-   **比较三个或更多独立总体的均值**:
    -   **单因素 ANOVA** (总体近似正态，方差齐性)
    -   如果 ANOVA 显著，用 **Tukey's HSD** 等事后检验看具体差异。
-   **检验两个分类变量是否独立/关联**:
    -   **卡方独立性检验** (期望频数 E≥5)
    -   (期望频数小或 2x2 表: **Fisher 精确检验**)
-   **检验单个分类变量的分布** vs **期望分布**:
    -   **卡方拟合优度检验** (期望频数 E≥5)
-   **衡量两个连续变量的线性关联强度**:
    -   **Pearson 相关系数** (线性关系，近似二元正态)
-   **衡量两个变量的单调关联强度 (含定序变量或非正态连续变量)**:
    -   **Spearman 相关系数**
-   **用一个连续变量预测另一个连续变量 (线性关系)**:
    -   **简单线性回归 (SLR)**
-   **用多个变量预测一个连续变量**:
    -   **多元线性回归 (MLR)** (阶段二内容)
-   **用多个变量预测一个分类变量**:
    -   **Logistic 回归** 等分类模型 (阶段二内容)
:::

**思考流程:** 

1. 你的研究问题是什么？（比较均值？检验关联？预测？）
2. 涉及几个变量？变量是什么类型？（连续？分类？名义？有序？）
3. 数据是独立的还是配对的？
4. 满足哪些统计假设？（正态性？方差齐性？线性关系？期望频数？）

## 6. 阶段一知识小结

恭喜你完成了统计学与 R 语言学习的第一阶段！让我们回顾一下核心技能和知识点：

-   **数据处理与整形 (`tidyverse`: `dplyr`, `tidyr`)**:
    -   数据导入 (`readr`)
    -   数据框与 Tibble
    -   选择列 (`select`)
    -   筛选行 (`filter`)
    -   创建/修改列 (`mutate`)
    -   排序 (`arrange`)
    -   分组计算 (`group_by`, `summarise`, `n()`)
    -   长宽格式转换 (`pivot_longer`, `pivot_wider`)
    -   处理缺失值 (`is.na`, `drop_na`, `replace_na`, `na.rm=TRUE`)
    -   管道操作 (`%>%`)
    -   整洁数据原则
-   **数据可视化 (`ggplot2`)**:
    -   图形语法核心：数据、映射 (`aes`)、几何对象 (`geom_...`)
    -   常用图形：直方图、密度图、箱线图、散点图、条形图、小提琴图
    -   图形定制：标签 (`labs`)、主题 (`theme_...`)
-   **描述性统计**:
    -   集中趋势：均值 (`mean`)、中位数 (`median`)
    -   离散趋势：极差 (`range`)、分位数/IQR (`quantile`, `IQR`)、方差 (`var`)、标准差 (`sd`)
-   **推断统计基础**:
    -   总体与样本
    -   抽样分布与中心极限定理 (CLT)
    -   参数估计：点估计 vs 区间估计 (置信区间 `conf.int`)
    -   假设检验逻辑：$H_0$/$H_1$, $\alpha$, P 值, 决策规则, 两类错误
-   **常用推断检验方法**:
    -   t 检验 (`t.test`: 单样本, 双独立样本, 配对样本)
    -   方差分析 (`aov`, `summary`, `TukeyHSD`)
    -   卡方检验 (`chisq.test`, `fisher.test`)
    -   相关性检验 (`cor.test`)
    -   简单线性回归 (`lm`, `summary`)

掌握这些基础知识，你已经具备了进行基本数据分析的能力！

## 7. 项目相关与本周总结

-   **项目任务:**
    -   分析你项目中**分类变量**之间的关系。使用列联表和卡方独立性检验（或 Fisher 检验）来判断它们之间是否存在显著关联。
    -   开始整合阶段一所学的所有知识，构建你的项目的**整体分析框架**。建议从以下几个方面进行思考：
        1. 数据预处理：需要进行哪些数据清理和转换？（如处理缺失值、异常值、数据类型转换等）
        2. 探索性分析：哪些描述性统计量（如均值、中位数、标准差等）和可视化图表（如直方图、散点图、箱线图等）最能揭示数据特征？
        3. 推断分析：根据研究问题，需要采用哪些统计推断方法？（如 t 检验、方差分析、卡方检验、回归分析等）
        4. 结果呈现：如何清晰有效地展示分析结果？（如使用表格、图形、统计报告等）
    （以上内容可先进行初步构思，后续逐步完善）
-   **本周回顾:** 我们学习了如何使用列联表和卡方检验来分析分类变量之间的关系，并重点掌握了独立性检验。同时，我们对第一阶段的核心内容进行了梳理和总结，强调了根据问题选择合适统计方法的重要性。

**阶段二预告:** 下周我们将进入课程的第二阶段。首先会系统回顾第一阶段的核心内容，然后深入探讨**多元线性回归**，学习如何构建、诊断和解释包含多个自变量的模型，这是统计建模中非常重要的一环。准备好迎接更复杂的模型世界吧！